【裁判字號】    99,司財管,73
【裁判日期】    990908
【裁判案由】    選任遺產管理人
【裁判全文】
臺灣士林地方法院民事裁定            99年度司財管字第73號
聲  請  人  財政部臺北市國稅局
法定代理人  甲○○
上列聲請人聲請選任被繼承人乙○○之遺產管理人事件，本院裁
定如下：
    主  文
選任財政部國有財產局臺灣北區辦事處為被繼承人乙○○之遺產
管理人。
准對被繼承人乙○○（男、民國41年7 月29日出生、身分證統一
編號：Ｚ000000000號、生前住臺北市○○區○○路661 巷5 號3
樓，已於民國96年7 月27日死亡）之大陸地區以外繼承人為承認
繼承之公示催告。
被繼承人乙○○之大陸地區以外繼承人，應自前項公示催告最後
登載新聞紙之日起，壹年貳月內承認繼承。上述期限屆滿，無繼
承人承認繼承時，被繼承人乙○○之遺產，於清償債權並交付遺
贈物後，如有剩餘即歸屬國庫。
聲請程序費用由被繼承人乙○○遺產負擔。
    理  由
一、按先順序繼承人均拋棄其繼承權時，由次順序之繼承人繼承
    ，其次順序繼承人有無不明或第四順序之繼承人均拋棄其繼
    承權者，準用關於無人承認繼承之規定，民法第1176條第6
    項定有明文。次按繼承開始時，繼承人有無不明，而無親屬
    會議或親屬會議未於1 個月內選定遺產管理人者，利害關係
    人得聲請法院選任遺產管理人，並由法院依公示催告程序，
    定6 個月以上之期限，公告繼承人，命其於期限內承認繼承
    ，民法第1177條、第1178條第1 項、第2 項規定甚明。
二、本件聲請意旨略以：被繼承人乙○○於民國96年7 月27日死
    亡，其欠繳稅款為新臺幣（下同）2,319 元，因按戶政機關
    登記戶籍資料查得合於民法第1138條規定之各順序繼承人均
    拋棄其繼承權，並報准法院核備在案，致聲請人之稅捐債權
    無法求償，聲請人因具有法律上之利害關係。今為保障徵起
    稅捐，爰依民法1176條第6 項規定準用1178條第2 項之規定
    具狀聲請選任被繼承人乙○○之遺產管理人，並提出被繼承
    人除戶資料查詢清單、繼承系統表、臺灣士林地方法院家事
    庭98年11月24日士院木家泰96年度繼字第1143號函等件為證
    。
三、經查，聲請人主張之上開事實，業據提出上述證據作為佐證
    ，並經本院依職權調閱96年度繼字第1143號繼承案卷查核無
    誤，堪信為真正。又本件被繼承人之法定各順位繼承人皆已
    拋棄繼承，亦未經親屬會議選定被繼承人之遺產管理人，且
    被繼承人現仍遺有大同股份有限公司股票，亦有財政部臺北
    市國稅局財產歸屬資料清單卷可佐。是聲請人既為被繼承人
    之債權人，自有法律上之利害關係，故聲請人聲請法院選任
    被繼承人乙○○之遺產管理人，自屬有據，應予准許。本院
    審酌被繼承人乙○○未婚無子女，其養母已死亡，又其妹塗
    黃木香現年為77歲，年事已高，應無能力擔任被繼承人之遺
    產管理人，自不宜由渠等人擔任被繼承人之遺產管理人。至
    財政部國有財產局臺灣北區辦事處陳明其無意願擔任遺產管
    理人云云。惟按無人承認繼承之遺產，於清償債權並交付遺
    贈物後，如有賸餘，應歸屬國庫；又非公用財產，以國有財
    產局為管理機關。民法第1185條、國有財產法第12條分別定
    有明文。國有財產局依法係非公用財產之管理機關，備有財
    產管理之專才，並具相當之公信力，雖其經費支出屬國家資
    源，但保護無人繼承財產之債權人之權利，亦屬政府之義務
    ，且依民法第1177條之立法理由，遺產管理人之指定旨在維
    護公益及被繼承人債權人之利益，顯非以遺產管理人管理遺
    產是否有實質利益為考量。況被繼承人乙○○現仍遺有大同
    股份有限公司股票投資，亦有財政部臺北市國稅局財產歸屬
    資料清單卷可稽。綜上，本院認財政部國有財產局具有財產
    管理之專業能力，並有相當之公信力，且被繼承人之遺產經
    公示催告程序依法處理後，倘有剩餘即歸屬國庫，因認本件
    以選任財政部國有財產局臺灣北區辦事處擔任被繼承人乙○
    ○之遺產管理人為宜，並依法為承認繼承之公示催告。
四、依非訟事件法第157條規定裁定如主文。
五、如不服本裁定，應於裁定送達後10日內，以書狀向本院提出
    抗告狀，並繳納抗告費新臺幣1,000 元。
中    華    民    國    99    年    9     月    8     日
                  家事庭司法事務官

司法院資訊處製作；財團法人民間司法改革基金會備份。
